ACORDAO-COMPLETO-2396165

ACÓRDÃO 3843/2020 ATA 8/2020 - PRIMEIRA CÂMARA

VISTOS, relatados e discutidos estes autos de representação formulada pelo Ministério Público junto ao TCU, propondo “conhecer e avaliar as tomadas de decisões do Governo Federal com relação às propostas de mudanças legislativas na exploração e produção de petróleo e gás natural sob o regime de partilha”, bem como, analisar a oportunidade e conveniência de o TCU “criar grupo de trabalho com a finalidade de estudar eventuais soluções de modelo de arranjo entre o Poder Público e a iniciativa privada para a exploração e produção de petróleo e gás natural”;
ACORDAM os Ministros do Tribunal de Contas da União, reunidos em Sessão 1ª Câmara, diante das razões expostas pelo relator, em:
9.1. com fulcro no art. 235 do RI/TCU e no art. 103, § 1º, da Resolução – TCU 259/2014, não conhecer da representação;
9.2. dar ciência desta deliberação ao representante.

Representação MP/TCU - exploração e produção de petróleo e gás natural sob o regime de partilha.

Primeira Câmara

Ministério de Minas e Energia (vinculador).

3. Interessados/Responsáveis: não há.

13.1. Ministros presentes: Benjamin Zymler (na Presidência), Walton Alencar Rodrigues (Relator), Bruno Dantas e Vital do Rêgo.
13.2. Ministros-Substitutos presentes: Augusto Sherman Cavalcanti e Weder de Oliveira.

WALTON ALENCAR RODRIGUES

Adoto, como relatório, a instrução da Secretaria de Fiscalização de Infraestrutura de Petróleo e Gás Natural, peça 6, cujas análises e proposta de encaminhamento contaram com a anuência dos respectivos dirigentes, peças 7 e 8:
“INTRODUÇÃO
Trata-se de representação formulada pelo Ministério Público junto ao TCU, propondo “conhecer e avaliar as tomadas de decisões do Governo Federal com relação às propostas de mudanças legislativas na exploração e produção de petróleo e gás natural sob o regime de partilha”, bem como analisar a oportunidade e conveniência de o TCU “criar grupo de trabalho com a finalidade de estudar eventuais soluções de modelo de arranjo entre o Poder Público e a iniciativa privada para a exploração e produção de petróleo e gás natural”.
Segundo o Ministério Público Especial, dada a importância econômica dos leilões de petróleo e gás natural, o insucesso do leilão da 6ª Rodada de Partilha de Produção, ocorrido em 7 de novembro de 2019, bem como a necessidade de aperfeiçoamentos do modelo de partilha, admitida pelo próprio Governo Federal, justificariam a atuação desta Corte de Contas de forma a contribuir para a melhoria do modelo de tal forma a aumentar a atratividade dos leilões programados para 2020 e 2021.
EXAME DE ADMISSIBILIDADE
Verifica-se na peça inaugural (peça 1) que o autor da Representação é legitimado para sua propositura, que possui redação em linguagem clara e objetiva e demonstração do interesse púbico no trato do assunto. 
Todavia, registra-se que a representação não preenche os requisitos de admissibilidade constantes no art. 235 do Regimento Interno do TCU e/ou no art. 103, § 1º, da Resolução – TCU 259/2014, haja vista não estar acompanhada de qualquer indício de ilegalidade ou irregularidade, mas tratar-se tão somente de sugestão de atuação deste órgão de controle. Adicionalmente, por versar na essência sobre processo legislativo, a matéria não se insere inequivocamente no rol de competências deste Tribunal.
Ademais o Ministério Público junto ao TCU não é órgão competente para propor fiscalizações, nos termos do art. 232 do Regimento Interno do TCU.
INFORMAÇÕES ADICIONAIS
A despeito do exame de admissibilidade retrocitado, dada a relevância da matéria, entende-se pertinente análise sobre a proposta de realização da fiscalização formulada pelo MP/TCU.
Inicialmente, há que se esclarecer que o “suposto fracasso” no Leilão dos Volumes Excedentes ao Contrato da Cessão Onerosa (LVECCO) e o da 6ª Rodada de Partilha não decorre essencialmente desse Regime de Contratação para exploração e produção de petróleo e gás natural. 
Desde a primeira rodada de licitações no Regime de Partilha, em 2013, houve oferta de 25 blocos dos quais 16 foram arrematados, ou seja, percentual médio de sucesso de 64%, o que demonstra, em uma análise preliminar, que o modelo é razoavelmente bem aceito pelas empresas petrolíferas mundiais. 
Ressalte-se que não procede a informação de que o Megaleilão (LVECCO) conseguiu vender apenas uma das cinco áreas disponíveis (peça 1; p. 2) . Em verdade, foram arrematados dois blocos (Búzios e Itapu) de um total de quatro ofertados. Sob a ótica da arrecadação, esses blocos representaram ingressos de R$ 69,96 bilhões em bônus de assinatura, ou seja, 65% de um total de R$ 106,561 bilhões previstos. Já quanto aos volumes de hidrocarbonetos recuperáveis estimados no leilão, a arrematação corresponde a 7,20 bilhões barris de óleo equivalente (boe) de um total de 10,11 bilhões de boe previstos (71%) .   
Da mesma forma a 6ª Rodada de Partilha.  O único bloco arrematado, de cinco ofertados, correspondeu a R$ 5,05 bilhões em bônus de assinatura, representando 64% de um total de R$ 7,85 bilhões. 
Assim, pela ótica da arrecadação e pela necessidade de investimentos que os volumes recuperáveis dos blocos arrematados ensejam, que serão responsáveis pela geração de emprego e renda, o LVECCO e a 6ª Rodada de Partilha não poderiam, a rigor, serem considerados fracassos. 
De fato, não houve competitividade nesses dois certames. Apesar de grande número de empresas petroleiras inscritas nos dois leilões, somente os consórcios capitaneados pela Petrobras apresentaram as ofertas arrematadoras. Entretanto, não se pode perder de vista as peculiaridades desses leilões.
Demonstrando-se sumariamente, o primeiro aspecto a considerar foi o calendário de leilões brasileiros. Foram conduzidas três rodadas de licitações de petróleo e gás simultâneas, sem avaliação aprofundada que demonstrasse que o mercado estaria apto e disposto a absorver dispêndios com valores de R$ 117,7 bilhões, apenas em bônus de assinatura.
Outro aspecto inerente ao LVECCO que possivelmente interferiu na competitividade foi a obrigatoriedade de convivência dos novos entrantes com a Petrobras, em Acordo de Coparticipação para exploração conjunta das reservas, que também previa o dever de pagamento à estatal brasileira de uma compensação bilionária decorrente de interferências na rentabilidade do contrato original da Cessão Onerosa. Dessa forma, a Petrobras ostentava diversas prerrogativas negociais que desestimularam as empresas petrolíferas em explorar as áreas da Cessão Onerosa com a Estatal.
Analogicamente, pode-se inferir que outra prerrogativa que a legislação concede à Petrobras possivelmente tenha interferido na competitividade da 6ª Rodada de Partilha. Trata-se do direito de preferência que o art. 4º da Lei 12.351/2010 garante à Estatal.  Exercendo esse direito de preferência em três blocos da 6ª Rodada, a Petrobras apenas apresentou oferta para uma área (Saturno) , afastando possíveis competidores que poderiam ter interesse em explorar essas áreas isoladamente, ao invés de se verem obrigados a explorarem com a Petrobras.
Isso porque a empresa petrolífera que arremata um bloco exploratório pode pretender exercer a plenitude da operação do contrato, em suas várias fases. Essa condição é justamente o que a legislação reserva à Petrobras nos contratos de Partilha de Produção, nos casos em que a estatal exerce o direito de preferência.
De fato, há possibilidades de melhorias no Regime de Partilha que demandam alterações legislativas. Bom exemplo é o PL 3.178/2019 de autoria do Senador José Serra. O art. 1º deste Projeto de Lei altera a Lei 12.351/2010 em aspectos tendentes a tornar o modelo mais atraente. Vejamos:
Art. 1º A Lei nº 12.351, de 22 de dezembro de 2010, passa a vigorar com as seguintes modificações: 
“Art. 3º A exploração e a produção de petróleo, de gás natural e de outros hidrocarbonetos fluidos em blocos na área do pré-sal e em áreas estratégicas serão contratadas pela União preferencialmente sob o regime de partilha de produção, na forma desta Lei. 
Parágrafo único. Aplica-se o regime de concessão, de que trata a Lei nº 9.478, de 6 de agosto de 1997, nos blocos do pré-sal e áreas estratégicas cujo potencial geológico não justifique social e economicamente a licitação no regime de partilha de produção. ” (NR) 
Nesse sentido, a aprovação deste Projeto de Lei eliminaria a obrigatoriedade da adoção do Regime de Partilha para todas as áreas do interior do Polígono do Pré-Sal e em Áreas Estratégicas, além de abrigar dispositivo que almeja revogar o direito de preferência da Petróleo Brasileiro S.A. (Petrobras) , previsto no art. 4º da Lei 12.351/2010, apontados como necessários pelo mercado.  
Todavia, repisa-se que a presente representação, por versar, na essência, sobre processo legislativo, a matéria não se insere inequivocamente no rol de competências deste Tribunal.     
Sobre as propostas de “conhecer e avaliar as tomadas de decisões do Governo Federal com relação às propostas de mudanças legislativas na exploração e produção de petróleo e gás natural sob o regime de partilha” e “criar grupo de trabalho com a finalidade de estudar eventuais soluções de modelo de arranjo entre o Poder Público e a iniciativa privada para a exploração e produção de petróleo e gás natural”, observa-se que a atuação formal desta Corte de Contas durante a tramitação de propostas legislativas é rara e somente ocorre em casos com elevada repercussão dentro da esfera de competência ou de atividades desenvolvidas por este Tribunal.
Dessa forma, registra-se a atuação formal dessa corte de contas em casos muito específicos como no Projeto de Lei (PL) de modificação da Lei de Licitações, PL 6.814/2017, e na alteração da Lei de Introdução às Normas do Direito Brasileiro (Lindb) , PL 7.448/2017 (349/15 no Senado Federal) . Mesmo assim, a atuação desta Corte de Contas se deu no âmbito do processo legislativo, tendo como base PL em tramitação no Congresso Nacional, e não na fase anterior à proposição de PL, muito menos como exame de atos preparatórios do executivo à proposição de PL, conforme proposto pelo MP/TCU no presente caso. Além disso, mesmo no que diz respeito ao PL da Lindb a atuação do TCU se deu na forma de um parecer do Consultor Jurídico do TCU que foi encaminhado pelo Presidente deste Tribunal ao relator do Projeto de Lei, não havendo sequer a constituição de grupo de trabalho, onde se explicitou riscos atinentes a diversos artigos do referido PL.
Por outro lado, a participação informal, sem a constituição de processo ou grupo de trabalho, de auditores e de autoridades do TCU no âmbito do processo legislativo é mais comum. Em projetos de grande relevância para o interesse público e de atuação deste Tribunal, como o PL das Concessões de Serviços Públicos, do Regime Diferenciado de Contratações Públicas (RDC) e das Estatais, houve participação informal do tribunal através de contribuições de auditores especialistas ou autoridades do TCU que alertaram o relator do PL ou as comissões legislativas a respeito de riscos, inconstitucionalidades ou disfunções em propostas de artigos diversos.
Neste caso específico da Lei de Partilha, o TCU, no âmbito dos processos de fiscalização das rodadas de licitação de blocos exploratórios de petróleo e da empresa PPSA, vem cumprindo seu papel institucional e alertado sobre ineficiências identificadas na operacionalização do modelo de partilha. Graças a fiscalização realizada na Empresa Brasileira de Administração de Petróleo e Gás Natural, Pré-Sal Petróleo (PPSA) (TC Processo 032.740/2017-4) houve movimentação do Poder Executivo no sentido de alteração do parágrafo único do art. 2º da Lei 12.304/2010, o que permitiu que a Estatal comercializasse o petróleo da União.
Além disso, com base nas fiscalizações ocorridas no âmbito do Leilão dos Volumes Excedentes ao Contrato de Cessão Onerosa (TC Processo 001.281/2019-4) e na 6ª Rodada de Partilha de Produção (TC Processo 009.312/2019-6) e após a realização dos leilões, o Ministro Raimundo Carreiro, relator de ambos processos, realizou Comunicação Plenária, em 20/11/2019, alertando ao Poder Concedente acerca de falhas na operacionalização dos leilões e oportunidades de melhoria no marco normativo da partilha.
Ademais, nesse tema, partilha de petróleo, o TCU conta com unidade técnica especializada que fiscaliza todos os procedimentos licitatórios desde a criação deste modelo e os auditores que se qualificaram nesse tema já vêm também informalmente acompanhando as discussões legislativas que estão ocorrendo. Registre-se que a Assessoria Parlamentar (Aspar) informa à SeinfraPetróleo todas as iniciativas e andamentos legislativos que tenham relação com essa matéria. Acresça-se que auditores dessa unidade técnica já se reuniram com assessores do Senador José Serra, relator de propostas de alterações legislativas na Lei 12.351/2010 (Lei de partilha de produção) , bem como por diversas oportunidades, por ocasião do acompanhamento dos leilões de partilha e Contrato da Cessão Onerosa, se reuniu com equipes do MME onde se mencionou possíveis alterações e aperfeiçoamento do modelo de partilha.
Vale observar que o TCU não tem e não deve ter protagonismo no sentido de capitanear e definir mudanças legislativas, na medida em que sua competência é adstrita à fiscalização das contas públicas, ainda que sob o aspecto da eficiência e economicidade, não devendo se substituir aos órgãos executores ou legislativos. Registre-se que o Executivo e o Congresso Nacional são os responsáveis pela criação, iniciativa e andamento de quaisquer alterações normativas. Não obstante esse fato, nada impede que o TCU venha, sob aspectos que interfiram na arrecadação estatal e defesa do patrimônio público e erário, influenciar o processo legislativo, alertando sobre riscos e oportunidades de melhoria, quando o caso assim o exigir.
A despeito de pequenas e pontuais alterações no modelo de partilha, a exemplo do Projeto de Lei 3.178/2019, não foi identificado no Congresso Nacional, até o momento, nenhum PL com o objetivo de remodelamento ou extinção do Modelo de Partilha. 
Assim, não se entende adequado avaliar as tomadas de decisões do Governo Federal com relação às propostas de mudanças legislativas na exploração e produção de petróleo e gás natural sob o regime de partilha, mas sim, da forma como está sendo feito atualmente, acompanhar eventuais propostas de alterações legislativas para, oportunamente, a depender de riscos e oportunidades de melhoria identificados, buscar alertar e influenciar as instâncias responsáveis pela condução do processo legislativo.   
Entende-se que a formalização de processo ou criação de grupo de trabalho com esse objetivo seria, neste momento, inoportuno, pois as discussões estão em andamento sem a materialização de propostas enviadas do Governo Federal ao Congresso Nacional, e inadequados, pois nesta fase e sobre esse tema não deve ser o TCU protagonista e decisor sobre as eventuais mudanças a serem realizadas.
Por essas razões, entende-se que, para o momento, o acompanhamento por meio dos processos normais de fiscalização no âmbito dos leilões e da atuação da PPSA, além do acompanhamento informal das iniciativas legislativas são suficientes e eficientes para a identificação de eventuais riscos.
Por fim, caso haja a identificação de situações, ainda que no âmbito do processo legislativo, que por sua relevância, materialidade, risco e oportunidade justifiquem a alocação da força de trabalho da SeinfraPetróleo, em detrimento de outras atividades constantes do portfólio de atuação desta secretaria objeto do planejamento, serão propostas medidas para a participação formal dessa Corte de Contas no sentido de apoiar o Congresso Nacional na melhoria do Projeto de Lei eventualmente em tramitação, não sendo, todavia, o caso até este momento.
Por todo o exposto, entende-se que as propostas do MP/TCU não são adequadas e oportunas, sendo as medidas adotadas até o momento suficientes para a identificação e explicitação de riscos e ineficiências, além de a representação não preencher os requisitos de admissibilidade constantes no art. 235 do Regimento Interno do TCU e no art. 103, § 1º da Resolução – TCU 259/2014, haja vista não estar acompanhada de qualquer indícios de irregularidade ou ilegalidade e não configurar inequivocamente matéria de competência do TCU, já que versa essencialmente sobre procedimentos preparatórios à propositura de projeto legislativo.
PROPOSTA DE ENCAMINHAMENTO
Ante o exposto, submetem-se os autos à consideração superior, propondo:
a) não conhecer a presente documentação como representação por não atender os requisitos de admissibilidade previstos, no art. 235 do Regimento Interno do TCU e no art. 103, § 1º, da Resolução – TCU 259/2014;
b) determinar liminarmente o arquivamento deste processo, com fundamento no parágrafo único do art. 235, do Regimento Interno do TCU, e no art. 105 da Resolução – TCU 259/2014;
c) dar ciência ao representante.”

não há

Não atuou.

REPRESENTEÇÃO DE AUTORIA DO MP/TCU. NÃO PREENCHIMENTO DOS REQUISITOS DE ADMISSIBILIDADE ATINENTES À ESPÉCIE. NÃO-CONHECIMENTO.

REPRESENTAÇÃO (REPR)

Secretaria de Fiscalização de Infraestrutura de Petróleo e Gás Natural (SeinfraPet).

Trata-se de representação formulada pelo Ministério Público junto ao TCU, propondo “conhecer e avaliar as tomadas de decisões do Governo Federal com relação às propostas de mudanças legislativas na exploração e produção de petróleo e gás natural sob o regime de partilha”, bem como, analisar a oportunidade e conveniência de o TCU “criar grupo de trabalho com a finalidade de estudar eventuais soluções de modelo de arranjo entre o Poder Público e a iniciativa privada para a exploração e produção de petróleo e gás natural”.
Não obstante o autor seja legitimado para sua propositura, o documento tenha sido redigido em linguagem clara e objetiva e a matéria seja de interesse púbico, a representação não preencheu os requisitos de admissibilidade constantes no art. 235 do RI/TCU c/c art. 103, § 1º, da Resolução – TCU 259/2014, haja vista não conter indício de ilegalidade ou irregularidade e versar, na essência, sobre matéria de processo legislativo, o que não se insere no rol de competências deste Tribunal.
A despeito do exame de admissibilidade e do fato de que não está entre as competências do MP/TCU propor fiscalizações (art. 232 do RI/TCU) , dada a relevância da matéria, é pertinente fazer algumas considerações.
Não procede a informação de que o Megaleilão (LVECCO) conseguiu vender apenas uma das cinco áreas disponíveis, pois foram arrematados dois blocos (Búzios e Itapu) de um total de quatro ofertados. Esses blocos representaram ingressos de R$ 69,96 bilhões em bônus de assinatura, correspondentes a 65% do total de R$ 106,561 bilhões previstos. Ademais, houve a arrematação de 7,20 bilhões barris de óleo equivalente (boe) de um total de 10,11 bilhões de boe previstos (71%) .   
Na 6ª Rodada de Partilha, o bloco arrematado dos cinco ofertados correspondeu a R$ 5,05 bilhões em bônus de assinatura, representando 64% do total de R$ 7,85 bilhões previstos. 
Por conseguinte, tanto sob a ótica da arrecadação quanto da necessidade de investimentos, o LVECCO e a 6ª Rodada de Partilha não podem ser considerados fracassados, embora se reconheça a possibilidade de melhorias no regime de partilha.
Nesse sentido, já existe o PL 3.178/2019 de autoria do Senador José Serra, cuja aprovação, nos termos propostos, eliminaria a obrigatoriedade da adoção do Regime de Partilha para todas as áreas do interior do Polígono do Pré-Sal e em Áreas Estratégicas, bem como, revogaria o direito de preferência da Petróleo Brasileiro S.A. (Petrobras) , previsto no art. 4º da Lei 12.351/2010. 
Porém, processo legislativo não é matéria de competência deste Tribunal.
O TCU, por meio dos processos de fiscalização das rodadas de licitação de blocos exploratórios de petróleo e da empresa PPSA, vem cumprindo seu papel institucional e alertando o poder executivo acerca das ineficiências identificadas na operacionalização do modelo de partilha. 
Esta Corte conta com Unidade Técnica especializada que fiscaliza todos os procedimentos licitatórios, desde a criação deste modelo, e com auditores que se qualificaram no tema. A Unidade Técnica já vem acompanhando as propostas de alterações legislativas e, oportunamente, a depender de riscos e oportunidades de melhoria identificados, busca alertar e influenciar as instâncias responsáveis pela condução do processo legislativo.   
Por conseguinte, tendo em vista a representação não preencher os requisitos de admissibilidade constantes no art. 235 do Regimento Interno do TCU e no art. 103, § 1º, da Resolução – TCU 259/2014, haja vista não estar acompanhada de indício de irregularidade ou ilegalidade e não tratar de matéria de competência do TCU, e que as medidas adotadas até o momento, pelo Tribunal, são suficientes para identificar e informar a Administração sobre os riscos e ineficiências, anuo ao encaminhamento proposto pela Unidade Técnica e deixo de conhecê-la, determinando liminarmente o seu arquivamento.
Feitas essas considerações, voto por que o Tribunal de Contas da União aprove o acórdão que ora submeto à apreciação deste Colegiado.
TCU, Sala das Sessões Ministro Luciano Brandão Alves de Souza, em 31 de março de 2020.
WALTON ALENCAR RODRIGUES 
Relator